【裁判字號】    98,判,1203
【裁判日期】    981008
【裁判案由】    公平交易法
【裁判全文】
最  高  行  政  法  院  判  決
                                      98年度判字第1203號
上  訴  人  展全砂石有限公司
代  表  人  甲○○
訴訟代理人  繆璁律師
被 上訴 人  行政院公平交易委員會
代  表  人  乙○○
上列當事人間公平交易法事件，上訴人對於中華民國96年10月24
日臺北高等行政法院96年度訴字第372號判決，提起上訴，本院
判決如下：
    主  文
上訴駁回。
上訴審訴訟費用由上訴人負擔。
    理  由
一、被上訴人之代表人原為湯金全，民國（下同）98年8月1日改
    由乙○○擔任，茲據新任代表人具狀聲明承受訴訟，核無不
    合，應予准許。
二、緣國內砂石市場受大陸地區先前於民國（下同）95年4月公
    告（下稱系爭公告）自同年5月1日起禁止天然砂出口之影響
    ，致市場出現短期供應不穩定之供需失衡及價格上漲現象。
    被上訴人以上訴人有趁市場供需情勢緊急之際，惡意囤積砂
    石以哄抬價格，為足以影響交易秩序之顯失公平行為，認其
    違反公平交易法（下稱公平法）第24條規定，乃以95年5月2
    4日公處字第095063號處分書，依同法第41條前段規定，命
    上訴人自該處分書送達之次日起，應立即停止前項違法行為
    ，並處罰鍰新臺幣（下同）550萬元。上訴人不服，循序提
    起行政訴訟。
三、上訴人於原審起訴主張：(一)上訴人之砂石原料來源大都來自
    左進大安溪之河川砂石，因多年以來主管機關未辦上開河川
    疏濬致使砂石原料逐日飆漲，上訴人不堪長期虧損；又上訴
    人涉及砂石盜採案遭經濟部水利署第三河川局（下稱第三河
    川局）訴請民事賠償，致上訴人庫存40萬立方米之砂石級配
    原料成本，每立方米增加約160元，上訴人為反應所增加之
    成本支出而自95年5月1日起微幅調漲售價，於法並無不合。
    惟因該時點恰與「中國先前公告自95年5月1日起禁止天然砂
    出口（該措施於同年4月底已公布暫緩實施）」相符，致被
    上訴人誤認上訴人有惡意哄抬物價之行為，所為處分自非合
    法。(二)被上訴人為使公平法第24條之抽象規範具體化，訂頒
    公平法第24條案件處理原則（下稱處理原則），基於行政自
    我拘束原則，被上訴人處理此類案件，自應受上開處理原則
    規範。而上訴人並非中部地區專門銷售砂石之廠商，相關業
    者不只百家，自難認消費者對於上訴人之交易關係已產生經
    濟依賴關係，買受者亦非屬交易弱勢之地位，原處分未予斟
    酌查證，逕認上訴人有從事不公平交易之行為，且未舉證證
    明上訴人如何囤積？如何哄抬？自有未洽等語，求為判決訴
    願決定及原處分均撤銷。
四、被上訴人則以：(一)事業維持合理存貨數量，以配合顧客需要
    與防止缺貨，固為經營所必須，惟如存量超過一定之合理水
    準，並藉以哄抬價格獲取不當利益，即屬違反交易常規之行
    為。依經濟部礦務局（下稱礦務局）所為94年度國內砂石消
    費量約6,876萬立方米，其中河川砂石（含花蓮砂石及各地
    緊急疏浚料源）約3,165萬立方米（占46％）、陸上砂石（
    含山坡地及營建剩餘土石方-即棄土）約2,254萬立方米（占
    33％）及從大陸地區進口砂石（砂占9成）數量約1,455萬立
    方米（占21％）之統計資料，可知國內每日所需砂石數量約
    在18.8萬立方米左右，而每月底庫存量均保持在700至900萬
    立方米左右，故市場上之合理庫存數量約45日左右。存量若
    超過1倍之合理水準（約3個月），即屬惡意囤積，並有違交
    易常規。另為確保砂石供應無虞而進行超額庫存，若無法保
    證反映於售價上，將徒增庫存成本，厥為經營者所不為，是
    以正常合理之經營狀況，超額儲存之目的端在哄抬價格，並
    以哄抬後之價差填補之前堆積庫存之堆置成本，其惡意囤積
    行為在供需失調或供給嚴重不足期間，將助長預期物價上漲
    心理，造成市場供給緊絀及價格哄抬現象致危及交易秩序。
    (二)國內砂石市場確受大陸地區於95年4月公告自同年5月1日
    起禁止天然砂出口之影響，導致出現短期供應不穩定之供需
    失衡及價格上漲現象。查，上訴人95年5月間自承當時砂石
    庫存量約20餘萬立方米，每月銷售數量達6萬立方米，兩相
    對照，上訴人確有實際庫存量超過正常合理庫存量之情形。
    (三)上訴人以因應油價上漲反映運費成本為由，通知客戶自95
    年5月1日起調漲砂石每立方米為550元、碎石每立方米為500
    元；惟，中國石油股份有限公司（下稱中油公司）及台塑石
    化股份有限公司（下稱台塑公司）宣布及實施調漲油價時點
    均晚於上訴人調漲價格與更改收款方式為現金或匯款之時點
    ，且上訴人同年5月1日至10日之砂石出貨量僅4月同時期之
    一半，顯有趁系爭公告之頒布，預期國內料源將短缺，以減
    少出貨量級改變收款方式哄抬價格，而獲取不當利益之行為
    。(四)上訴人以第三河川局91年間對其訴請損害賠償書狀所主
    張之砂石價格，主張市價每立方米為430元云云。惟砂石價
    格之漲跌，平時應由市場機制決定，具體個案爭訟之價格無
    足不必然拘束其他地區及其後之售價，況該案發生於91年間
    ，自無足證明上訴人行為時之價格為合理。至上訴人所提出
    之航照圖解析度甚低，無法辨識，且攝影日期為88年間，亦
    無足為本案之證據。又上訴人係於94年12月16日繳納和解金
    ，迄被上訴人查獲其哄抬砂石價格行為時，約有半年之久，
    何以遲至近半年後，於大陸地區為系爭公告之同時，始欲反
    應該項成本而調漲砂石售價，顯不合情理。再者，倘上訴人
    調漲砂石售價係因其成本上漲所致，理應一次反映漲足，然
    上訴人分別於95年3月、4月調漲售價，而非一次調漲，所稱
    反映成本等情要難採信等語資為抗辯，求為判決駁回上訴人
    在原審之訴。
五、原審斟酌全辯論意旨及調查證據之結果，以：(一)系爭公告頒
    布後，嗣暫停實施，故實際上並未禁止出口，則國內砂石市
    場從總供需角度觀察，供給量並非不足，但砂石價格卻飆漲
    ，顯見砂石之價格並未非反應「市場供給量不足」之情勢，
    而係有人為操作，此種價格操作行為已導致砂石之市場價格
    機能失靈及供需情勢之緊急。(二)依上訴人之經理邱創華陳述
    ：上訴人於95年4月17日以油價上漲為由，通知客戶自同年5
    月1日調漲砂石價格、改變收款方式為現金或匯款、上訴人9
    5年5月1日至10日之砂石出貨量僅4月份同時期之一半、95年
    5月份以來並無新進客戶等內容；然中油公司及台塑公司宣
    布及實施油價上漲時點皆晚於95年4月17日，故上訴人所稱
    反應運費成本，不足採取。(三)上訴人主張其因盜採砂石致遭
    訴請賠償，故將之反應至砂石成本乙節，因法院或主管機關
    於上訴人及其他業者先前因91年間盜濫採砂石之民事損害賠
    償責任一案所認定之砂石價格距今已有4年，難為上訴人所
    囤積砂石價格之標準；上訴人繳納之和解金係上訴人之負責
    人因違法行為所付之代價，不能轉嫁予消費者負擔而列入成
    本。再，南投縣砂石公會理事長石朝上證稱集集及陳有蘭溪
    一帶砂石料源並無匱乏之虞等情事，足認上訴人95年4月間
    仍有充裕庫存、成本亦未大增，其提高砂石售價，並無正當
    之理由，顯係在市場價格失靈之際，以庫存砂石料源，作為
    哄抬售價之手段，嚴重影響市場交易秩序，原處分據以裁罰
    並無不法等資為論據，因將訴願決定及原處分均予維持，駁
    回上訴人之訴。
六、本院查：
  (一)按「除本法另有規定者外，事業亦不得為其他足以影響交易
    秩序之欺罔或顯失公平之行為。」、「公平交易委員會對於
    違反本法規定之事業，得限期命其停止、改正其行為或採取
    必要更正措施，並得處新臺幣5萬元以上2,500萬元以下罰鍰
    。」公平法第24條及第41條前段分別定有明文。而所謂「交
    易秩序」係指符合善良風俗之社會倫理及效能競爭之商業競
    爭倫理之交易行為，其具體內涵則為符合社會倫理及自由、
    公平競爭精神賴以維繫之交易秩序。至「對交易相對人為顯
    失公平之行為」，可分為不符合商業競爭倫理之不公平競爭
    行為、以不符合社會倫理手段從事交易之行為、濫用市場相
    對優勢從事不公平交易行為等常見之「顯失公平」行為類型
    。職是，利用市場機能失靈供需失調之際時，事業提供替代
    性低之民生必需品，以悖於商業倫理或公序良俗之方式，從
    事交易之行為，或資訊未透明化所造成之顯失公平行為，當
    受本條之規範。
  (二)上訴意旨略以：(1)上訴人並無囤積砂石之行為，原審所認砂
    石庫存量40萬立方米，係日前涉及大安溪盜採砂石一案，取
    得為數80多萬立方米之砂石級配原料所尚存之數量，而上訴
    人取得上開砂石級配原料時，並無居奇之故意，自不得以庫
    存量多而推定有囤積行為。(2)原判決以上訴人迄95年5月間
    砂石之庫存量較多而認定有囤積行為，然庫存量較多是否即
    得認定有囤積行為，原審就此顯有不備理由之違法。(3)又被
    上訴人並未舉證指明上訴人究有如何異常持續性進料激增或
    異常持續性之銷售銳減，以致庫存數量異常增加之情形，亦
    未舉證證明上訴人平時均有持續性之正常進料來源及有於市
    場供需情勢緊急，市場機能已經失能之情形下，刻意惜售之
    情事，原審就此未予說明，亦未說明如何認定上訴人之砂石
    總供應量並無不足，逕以「在總供應量並未不足之情形下，
    業者之砂石存量超過一定合理水準，即難認非以囤積作為哄
    抬價格之手段」為由，認定上訴人有違法行為，亦有判決不
    備理由及理由矛盾之違法。(4)上訴人係因合法砂石供應來源
    不確定，方採取高庫存量之經營方式，並提出農林航測所88
    年間之航照圖為證，惟原審未依行政訴訟法第133條規定為
    職權調查相關證據逕為認定，顯有適用法規不當之違法。(5)
    上訴人無哄抬價格及違反公平法第24條規定之行為，所為微
    幅調漲售價係為反映成本，並非無端哄抬售價，且法律亦未
    規定負責人違法行為所付之代價，不能反映於售價上，況已
    支付之和解金係第三河川局向上訴人負責人求償盜採砂石之
    售價，非僅為違法行為之代價，依法自無不得反應於售價之
    限制，原判決率認所支付之和解金，不能轉嫁予消費者負擔
    ，即不得算入庫存砂石之成本云云，顯有判決適用法規不當
    之違法。(6)原判決又依南投縣砂石公會理事長石朝上之陳述
    ，認定陳有蘭溪一帶之料源無匱乏之虞，則既無匱乏之虞，
    上訴人如何能在市場價格失靈之情形下，以庫存砂石料源，
    作為哄抬價格之手段，原判決理由顯有矛盾。況陳有蘭溪茍
    真有新增釋放之砂石料源300萬立方米，上訴人如逆勢上漲
    必遭市場機制淘汰，此一自由市場機制即非公平法第24條規
    範之範圍，原判決就此亦有判決理由不備之違法。遑論，被
    上訴人未能舉主管機關水利署之數據，率引競爭同業之說辭
    為證據，亦有未洽等語。
  (三)經查，國內砂石市場受大陸地區於95年4月公告自同年5月1
    日起禁止天然砂出口之影響，導致該時期出現短期供應不穩
    定之供需失衡及價格上漲現象，被上訴人成立調查小組依職
    權進行調查，除發布新聞稿呼籲業者守法外，同時會同經濟
    部及檢警單位對北、中、南部所有業者進行調查。又事實認
    定乃事實審法院之職權，而原審依礦務局所為94年度國內砂
    石供應結構，從大陸地區進口砂石（砂占9成）數量約1,455
    萬立方米，占國內所需約21％，加上水利單位以河川砂石供
    應國內砂石短缺之態度轉趨消極，甚者建築個案之地下室棄
    土供應之砂石數量有限等情，致國內砂石短缺，而大陸地區
    所為系爭公告後造成國內砂石價格不穩、供應業者已有搶食
    砂石、調高售價等情形，此有原處分卷附之國內砂石市況調
    查報告、經濟部水利署報告、各縣市至95年3月底之砂石庫
    存資料、相關業者及各砂石公會之陳述紀錄，參酌南投縣砂
    石公會理事長石朝上之陳述，認定陳有蘭溪一帶之料源因經
    濟部水利署自94年4月起發包陳有蘭溪之疏濬工程共6標工程
    ，至95年5月止共開採300萬立方米之陳述內容等相關資料可
    參（見原處分卷甲(1)、甲(2)、乙(1)卷），據以認定上訴人95
    年4月間仍有充裕庫存、成本亦未大增，並無正當之理由，
    藉機提高砂石售價，顯係在市場價格失靈之際，以庫存砂石
    料源，作為哄抬售價之手段，嚴重影響市場交易秩序等情，
    為原審依調查證據及言詞辯論後依法認定之事實。其認事用
    法，依上開規定及說明並無違誤，亦無背證據原則。原判決
    並已明確論述其得心證之理由，對上訴人在原審之主張如何
    不足採之論證取捨等事項，亦均有詳為論斷，其所適用之法
    規與該案應適用之現行法規並無違背，與解釋判例亦無牴觸
    ；所述理由亦足以支持其主文，並無所謂判決不適用法規或
    適用不當及判決理由矛盾等違背法令之情形；至原判決論述
    容有簡略情形，亦與判決理由不備之要件有間，上訴人據以
    主張原判決理由不備，亦非有據。又證據之取捨與當事人所
    希冀者不同，致其事實之認定亦異於該當事人之主張者，不
    得謂為原判決有違背法令之情形，上訴人對於業經原判決詳
    予論述不採之事項再予爭執，核屬法律見解歧異，要難謂為
    原判決有違背法令之情形。上訴論旨，仍執前詞，指摘原判
    決違背法令，求予廢棄，為無理由，應予駁回。
七、據上論結，本件上訴為無理由。依行政訴訟法第255條第1項
    、第98條第1項前段，判決如主文。
中    華    民    國    98    年    10    月    8     日
                    最高行政法院第七庭
                        審判長法官  藍  獻  林
                              法官  廖  宏  明
                              法官  張  瓊  文
                              法官  姜  素  娥
                              法官  林  文  舟
以  上  正  本  證  明  與  原  本  無  異
中    華    民    國    98    年    10    月    8     日
                              書記官  賀  瑞  鸞


司法院資訊處製作；財團法人民間司法改革基金會備份。
